臺灣臺南地方法院民事判決
111年度營訴字第1號
原      告  陳致銘
訴訟代理人  陳運如
被      告  陳旗諒
訴訟代理人  簡于晏
被      告  鄭卜榮
            蘇金生
            陳致翔
訴訟代理人  吳素絨
上列當事人間請求分割共有物事件，本院於民國111年7月14日言
詞辯論終結，判決如下：
    主  文
一、兩造共有坐落臺南市○○區○○○段000000地號土地，應分割如
    臺南市白河地政事務所民國111年4月6日法囑土地字第12700
    號土地複丈成果圖即附圖一所示方案及附表二所示。
二、訴訟費用由兩造各按如附表一所示應有部分比例負擔。
    事實及理由
一、原告起訴主張：兩造共有坐落臺南市○○區○○○段000000地號
    土地(下稱系爭土地)，面積為78,122平方公尺，兩造之應有
    部分如附表所示，系爭土地並無不得分割之契約，使用目的
    亦無不能分割之情形，又兩造無法協議分割，故請求裁判分
    割。原告另已向黃秋田、黃素香、黃振蘭取得由其等父親黃
    春和所建造、位於系爭土地上附圖一所示A部分之龍眼烘焙
    寮。附圖一及附表二所示方案，各共有人分得部分均有臨路
    ，原告及被告陳致翔所分得部分，均是依前手之原有耕作位
    置，而被告鄭卜榮、蘇金生所分得部分則是依據其等現耕作
    位置，被告陳旗諒之應有部分為其母蘇雪玉向法院拍賣取得
    ，被告陳旗諒自民國92年12月16日分割繼承後，迄今無耕作
    之情形，故應依附圖一及附表二所示方案分割系爭土地等語
    ，並聲明：系爭土地應依附圖一及附表二所示方案分割。
二、被告之答辯：
　㈠被告陳旗諒以：不同意原告所提出之附圖一及附表二所示方
    案，系爭土地之應有部分所有權已易手多人了，原告及被告
    陳致翔僅於110年2月後始購入系爭土地之應有部分，然而原
    告之附圖一及附表二所示方案均指定其等分得較為平坦之地
    方，將其餘既有之共有人分至較陡之山坡地，故應將被告陳
    致翔分至附圖二所示方案之B、D部分之臨路及較陡坡地，以
    示公平；原告與被告陳致翔為一家人，土地由北至南有平坦
    及較陡的坡地，其餘共有人則各分得附圖二所示部分，應以
    附圖二所示方案分割；本案無須鑑價、找補等語，資為抗辯
    ，並聲明：系爭土地應依附圖二所示方案分割。
　㈡被告鄭卜榮稱：同意原告提出之附圖一及附表二所示方案，
    因為該分割方案與我現在耕作位置相同，我家三代在該處耕
    作，我在該位置種植龍眼，被告陳旗諒所提附圖二所示方案
    與我現在耕作位置不同，不同意以該方案分割；本案無須鑑
    價、找補等語。
　㈢被告蘇金生稱：同意原告提出之附圖一及附表二所示方案，
    因為該分割方案與我現在耕作位置相同，我已經在該處耕作
    很久，希望分得原本耕作的土地就好，無須鑑價、找補等語
    。
　㈣被告陳致翔則陳稱：同意原告提出之附圖一及附表二分割方
    案，無須鑑價、找補等語。
三、本院之認定：
　㈠各共有人，除法令另有規定外，得隨時請求分割共有物。但
    因物之使用目的不能分割或契約訂有不分割之期限者，不在
    此限；共有物之分割，依共有人協議之方法行之；分割之方
    法不能協議決定，或於協議決定後因消滅時效完成經共有人
    拒絕履行者，法院得因任何共有人之請求，以原物分配於各
    共有人，民法第823條第1項、第824條第1項、第2項第1款前
    段分別定有明文。則共有物依其使用目的並非不能分割，而
    又未有不分割之期約者，各共有人自得隨時請求分割。經查
    ，系爭土地為兩造所共有，面積為78,122平方公尺，使用分
    區為山坡地保育區，使用地類別為農牧用地，屬農業發展條
    例第3條第11款所定耕地，於分割後每人所有之土地面積達0
    .25公頃之情形時，符合農業發展條例第16條第1項前段規定
    ，得予分割，兩造就系爭土地並無不分割之約定，且依系爭
    土地之使用目的，亦無不能分割之情形，兩造又無法協議分
    割等情，有系爭土地之土地登記公務用謄本、臺南市白河地
    政事務所111年6月1日所測字第1110053603號函附卷可憑(見
    營訴卷一第459-461、527頁)，從而，原告依上述規定，請
    求以裁判分割系爭土地，應屬有據。
　㈡按定共有物分割之方法，固可由法院自由裁量，惟除各共有
    人之意願、共有物之性質、使用現況外，仍應斟酌共有物分
    割後之經濟效用及共有人間之利益均等，為公平合理之分配
    ，且不受共有人原就共有物之使用、收益或管理方法所為約
    定之拘束(最高法院110年度台上字第710號判決意旨參照)。
    經查，系爭土地除東側中段設有一未經保存登記、鐵皮建造
    之龍眼烘焙寮(即附圖一A部分之藍線方形地上物)外，其餘
    部分均為空地，種植有柚子、竹子、雜木等植物等情，經本
    院於110年10月14日進行現場勘驗確認，有本院110年10月14
    日勘驗筆錄、地籍圖謄本、現場及地上物照片附卷可參(見
    營訴卷一第87-99頁)；而被告鄭卜榮、蘇金生主張其等現分
    別於附圖一所示之F、E位置耕種農作物，已耕作多年乙節，
    為兩造所不爭執，應堪信為真實。次查，附圖一、二所示方
    案中各共有人分得部分均有臨路(該等複丈成果圖之外圍藍
    線即混凝土道路位置)，有附圖一、二可參。又查，原告主
    張之附圖一及附表二所示方案，經被告鄭卜榮、蘇金生、陳
    致翔均表示同意，且被告鄭卜榮、蘇金生均稱該方案與其等
    現在耕作位置相符，且其等已於該處耕作多時等語，被告鄭
    卜榮另稱附圖二所示方案與其耕作位置不符等語；經核此方
    案應已考量多數共有人之意願、系爭土地之使用現況及系爭
    土地為耕地之性質。然查，附圖二所示方案雖將被告陳旗諒
    自身所分得部分分於南端較平緩處，並主張應將原告及被告
    陳致翔所分得部分平均分於山坡地及平緩處，而非多數均分
    於平緩處，惟該方案未考慮被告鄭卜榮、蘇金生之耕作現況
    ，難認有利於系爭土地之利用及經濟效用，應非適當。本院
    另參酌系爭土地之位置及性質、共有物之經濟效用及共有人
    全體之利益等一切情狀，認原告所提出如附圖一及附表二所
    示之分割方案較符合系爭土地分割之整體經濟效用及共有人
    全體之利益，應屬妥適之分割方法，應予准許，爰判決如主
    文第1項所示。
　㈢至原告及被告陳致翔雖屢次主張其等附圖一所示方案之分得
    位置為其等應有部分之前手之原耕作位置云云，然其等均未
    舉證自身有於該地耕作或使用之事實，況其等所買受的僅是
    系爭土地之應有部分，並非系爭土地之特定部分，且此亦不
    得拘束法院對於共有物分割方法之裁量，其等主張應以應有
    部分前手之耕作位置拘束各共有人所分得土地位置之主張顯
    然無稽，惟考量前述理由，仍應分割如附圖一所示方案，附
    此說明。
四、本件事證已臻明確，兩造其餘之攻擊或防禦方法及所用之證
    據，經本院斟酌後，認為均不足以影響本判決之結果，爰不
    逐一論列，附此敘明。
五、按因共有物分割、經界或其他性質上類似之事件涉訟，由敗
    訴當事人負擔訴訟費用顯失公平者，法院得酌量情形，命勝
    訴之當事人負擔其一部，民事訴訟法第80條之1定有明文。
    本件分割共有物之方法，本應由法院斟酌何種方式較能增進
    共有物之經濟效益並兼顧兩造之利益，以決定適當分割方法
    ，不因由何造起訴及採用何造之方割方案而有所不同，故關
    於訴訟費用之負擔，本院認應由兩造按原應有部分之比例分
    擔，較為公允，爰諭知如主文第2項所示。
六、訴訟費用負擔之依據：民事訴訟法第80條之1。
中　　華　　民　　國　　111 　年　　8 　　月　　5 　　日
　　　　　　　　　民事庭  法　官  陳郁婷
以上正本證明與原本無異。
如不服本判決，應於判決送達後20日內，向本院提出上訴狀並表
明上訴理由，如於本判決宣示後送達前提起上訴者，應於判決送
達後20日內補提上訴理由書（須附繕本）。
如委任律師提起上訴者，應一併繳納上訴審裁判費。
中　　華　　民　　國　　111 　年　　8 　　月　　9 　　日
                          書記官  謝靜茹
【附表一：應有部分比例】
編號 共有人 應有部分 1 陳致銘 120,816分之11,439 2 陳致翔 839,000分之517,511 3 陳旗諒 8分之1 4 蘇金生 10,000分之385 5 鄭卜榮 8分之1 
【附表二：附圖一分割方法】
編號 分得人 面積(平方公尺) 應有部分 備註 A、C 陳致銘 7,396(2,514+4,882) 1/1  B、G 陳致翔 48,188(43,294+4,894) 1/1  D 陳旗諒 9,765 1/1  E 蘇金生 3,008 1/1  F 鄭卜榮 9,765 1/1   合計 78,122